臺灣臺中地方法院民事判決　　　　　　 99年度家訴字第352號
原　　　告　金倩吟
　　　　　　金倩敏
　　　　　　金倩慧
共　　　同
訴訟代理人　楊志航律師
複　代理人　歐連中
被　　　告　金懷恩
法定代理人　金秀蘭
訴訟代理人　許名宗律師
上開當事人間請求交付遺贈事件，本院於民國一百年四月二十七
日言詞辯論終結，判決如下：
    主    文
原告之訴及其假執行之聲請均駁回。
訴訟費用由原告負擔。
    事實及理由
甲、程序方面：
    按訴之變更、追加，非經他造同意，不得為之。但擴張或減
    縮應受判決事項之聲明，不在此限，民事訴訟法第二百五十
    五條第一項第三款定有明文。本件原告起訴請求被告應給付
    原告新臺幣（下同）一百四十三萬九千零十八元，及自本起
    訴狀繕本送達之翌日起至清償日止，按年息百分之五計算之
    利息；嗣於民國九十九年十月六日具狀，擴張訴之聲明為：
    被告應給付原告一百六十七萬六千零十八元，及自本起訴狀
    繕本送達之翌日起至清償日止，按年息百分之五計算之利息
    ；復於九十九年十月二十八日更正訴之聲明為：被告應給付
    原告一百六十三萬八千六百七十七元，及自本起訴狀繕本送
    達之翌日起至清償日止，按年息百分之五計算之利息；核屬
    擴張及減縮應受判決事項之聲明，揆諸前揭說明，應予准許
    。
乙、實體方面：
壹、原告主張：
一、訴外人金建孝係訴外人金建忠之胞弟，金建孝於九十年六月
    十二日病重時，因感念金建忠之照顧與協助，乃以遺囑方式
    將其保險給付、遺產及遺族撫卹金、本人實物代金、眷屬實
    務代金、眷屬補助費、殮葬補助費等一切給付遺贈予金建忠
    。金建孝於九十年六月二十二日死亡，金建忠已取得遺贈權
    利，並協助被告辦理遺屬撫卹相關事宜，嗣金建忠於九十九
    年三月間死亡，迄今尚有撫卹金及公保給付共一百六十七萬
    六千零十八元。金建忠於金建孝死亡時，已取得遺贈權利，
    被告則有交付遺贈物之義務，金建忠死亡後，該權利則由金
    建忠之法定第一順位繼承人即原告等三人繼受取得，惟被告
    藉詞推託拒不返還，爰依遺囑贈與及繼承之法律關係提起本
    訴。並聲明：（1）被告應給付原告一百六十三萬八千六百七十
    七元，及自本起訴狀繕本送達之翌日起至清償日止，按年息
    百分之五計算之利息。（2）訴訟費用由被告負擔。（3）原告願供
    擔保，請准予宣告假執行。
二、對被告之抗辯則以：
  （一）依民法第一千二百零二條但書規定：「遺囑另有意思表示者
    ，從其意思。」可見所遺贈者，非以遺產為限，非遺產者，
    亦得為遺贈。
  （二）依遺囑第七項約定，係金建孝特請金建忠盡其所能養育被告
    ，保護照顧被告長大成人，所需資金概由第一項到第五項遺
    贈之財產支應之。金建忠經金建孝於遺囑中指定為遺囑執行
    人，則金建忠基於遺囑執行人之職務與受遺贈人之雙重地位
    ，本得自由選擇將何遺贈財產作為支應被告之扶養照料費用
    ，是金建忠既已為被告開立臺灣銀行帳戶（帳號：0000
    00000000號），將年撫卹金作為養育被告之預算支
    出，難認遺囑第五項將遺族撫卹金遺贈予金建忠之約定無效
    。又該年撫卹金既已匯入被告帳戶，核其性質已非屬撫卹金
    ，而該身分上扶養照料負擔具專屬性，原告三人無從繼承，
    是被告上開帳戶內所餘之存款應返還於原告。另依公務人員
    撫卹法第八條第三項規定：「第一項遺族，公務人員生前預
    立遺囑指定領受撫卹金者，從其遺囑」，是以金建孝生前當
    可預立遺囑自由處分其身後所產生之撫卹金，且該條文之限
    制，亦非立遺囑人所能當然知悉，應為訓示規定，從而被告
    主張該遺囑就撫卹金遺贈於金建忠部分為無效，應屬無理由
    。
  （三）針對被告於台灣銀行開立上開帳號之存摺記載：九十五年七
    月十二日匯入之公保死亡給付六十九萬一百五十元部分，依
    銓敘部函所附之銓敘部函釋二十一即記載：「公保被保險人
    死亡，其生前未指定受益人，且無法定繼承人，其死亡給付
    得否發給其遺產管理人」，足認被保險人生前仍有指定受益
    人之權限，金建孝之遺囑第四項既載稱：其所參加之保險契
    約應領取之保險金及其他保險給付，全部由金建忠領取，則
    該部分之金額逕匯入被告之帳戶，即屬不當得利，因該部分
    性質已非屬撫卹金。
貳、被告則以：
    本案款項可分為二類，一類為公務人員撫卹金，一類為公保
    死亡給付，均非屬金建孝之遺產，依民法第一千二百零二條
    之規定，均非遺贈之標的。另就系爭撫卹金部分，依公務人
    員撫卹法第八條第一項第一款之規定，公務人員之父母、配
    偶、子女為遺族撫卹金第一順序領受人；另依同法第十三條
    規定：領受撫卹金之權利及未經遺族具領之撫卹金，不得扣
    押、讓與或供擔保；另依銓敘部一百年三月七日部退四字第
    一○○三三二○六三一號函稱：「公務人員於中華民國八十
    四年七月一日以後至九十九年十二月三十一日以前死亡者，
    仍應依本法於八十四年七月一日修正施行之規定辦理……本
    部八十五年四月三十日八五台中特四字第一二九九四五四號
    書函略以：已成年而有謀生能力之兄弟姊妹，必非公務人員
    撫卹法第八條第一項第三款所規定之領受遺族，因此不得以
    預立遺囑之方式指定，是以九十九年十二月三十一日前亡故
    之撫卹案件，該公務員如於生前預立遺囑，指定其兄弟姊妹
    領受撫卹金，該兄弟姊妹仍以未成年或已成年而不能謀生者
    為限」，金建孝於民國九十年六月二十二日死亡而金建忠當
    時已成年且有謀生能力撫養原告三人，顯然該遺贈違背法令
    之禁止規定，依民法第七十一條之規定應屬無效。就系爭公
    保死亡給付部分，依公教人員保險法第十八條規定：被保險
    人或其受益人領取各項保險給付之權利，不得作為讓與、抵
    銷、扣押或供擔保之標的。是金建孝之遺囑，將公保死亡給
    付變更保險受益人為金建忠，違反上開禁止規定，依民法第
    七十一條規定，該遺贈行為亦自始確定無效，原告主張此部
    分匯入被告帳戶之金額屬不當得利，亦無理由。又金建孝於
    遺囑中表明金建忠應以其遺贈之財產扶養被告長大成人，但
    未保留配偶方莉美及被告之特留分，縱使金建孝聲明剝奪配
    偶方莉美之繼承權有效，但該遺囑未保留被告之特留分，倘
    法院認本件遺贈有效，爰主張特留分扣減，聲明：請求駁回
    原告之訴。
參、得心證之理由：
一、經查，訴外人金建孝即被告之養父為訴外人金建忠即原告之
    父之胞弟；金建孝於九十年六月二十二日死亡，金建孝死亡
    前立有遺囑，該遺囑內容為「…四、本人所參加之保險契約
    ，其受益人全部變更為胞兄金建忠，本人依保險契約應領取
    之保險金及其他保險給付，全部由胞兄金建忠領取；五、本
    人依公務員撫卹法及相關法規所得領取之遺族撫卹金、本人
    實物代金、眷屬實物代金、眷屬補助費、殮葬補助費等及其
    他一切給付，均由胞兄金建忠領取；……七、本人配偶方莉
    美未曾照顧教養兒子金懷恩，並已離家多年，已無法適任監
    護之責，特請胞兄盡其所能養育金懷恩，保護照顧其長大成
    人。其所需資金概由第一項到第五項遺贈之財產支應之…」
    ；金建孝死後，金建忠為被告開立臺灣銀行帳戶（帳號：0
    00000000000號），公務人員退休撫卹基金管理
    委員會自九十四年三月十八日至九十九年七月十六日代發撫
    卹金匯入該帳戶共計九十七萬六千零六元；南投縣政府警察
    局自九十五年七月十四日起至九十九年七月十九日止每年七
    月匯入遺族撫卹金十六萬零一百三十五元共計八十萬零六百
    七十五元；再九十五年七月十二日由臺灣銀行公教保險部存
    入六十九萬零一百五十元（託收票號0000000）；該帳戶於
    九十九年七月十九日之結存金額為一百六十三萬八千六百七
    十七元等事實，有戶籍謄本、繼承系統表、代筆遺囑、被告
    之存摺、臺灣銀行復興分行九十九年十月十五日復興營密字
    第０九九五００一０二六一號函暨所附之存摺存款歷史明細
    查詢、南投縣政府警察局九十九年十月二十二日投警人字第
    ０九九００三九一九八號函、公務人員退休撫卹基金管理委
    員會九十九年十一月十五日台管業二字第０九九０八三五一
    八二號函所附亡故警員金建孝遺族支領新制一次撫卹金、年
    撫卹金明細表、臺灣銀行公教保險部九十九年十一月八日公
    保現密字第０九九五００一五八六一號函各一份在卷可稽，
    並為兩造所不爭，自堪信為真實。惟兩造有爭執者為：上開
    遺族撫卹金及公保給付得否由金建孝遺贈予金建忠或以遺囑
    指定領受者及受益人？茲分述如下。
二、經查：
  （一）按「遺囑人以一定之財產為遺贈，而其財產在繼承開始時，
    有一部分不屬於遺產者，其一部分遺贈為無效；全部不屬於
    遺產者，其全部遺贈為無效。但遺囑另有意思表示者，從其
    意思」，民法第一千二百零二條定有明文。所謂「遺囑另有
    意思表示者」，依學者之見解認為必須遺囑人於遺囑上明白
    表示縱然遺贈標的物不屬於遺產，仍以之為遺贈標的。（見
    陳棋炎、黃宗樂、郭振恭三人合著民法繼承新論第354頁，
    許澍林「繼承法新論」，97年2月版第242頁；史尚寬「繼承
    法論」，69年10月第468-469頁）。經查，公務人員退休撫
    卹基金管理委員會自九十四年三月十八日起至九十九年七月
    十六日匯入被告前揭臺灣銀行帳戶共計九十七萬六千零六元
    之撫卹金及南投縣政府警察局自九十五年七月十四日起至九
    十九年七月十九日止每年七月匯入上開帳戶之撫卹金十六萬
    零一百三十五元共計八十萬零六百七十五元，均屬公務人員
    撫卹法之遺族撫卹金，依司法院二十五年十二月十二日院字
    第一五九八號解釋：「遺族撫卹金係對於遺族所之給予，既
    非亡故者之遺產，自無繼承可言」，可認上開遺族撫卹金係
    對於遺族所為之給予，其性質並非亡故者之遺產，有台灣銀
    行公教保險部九十九年十一月十八日公保現密字第○九九五
    ○○一五八六一號函、南投縣政府警察局九十九年十月二十
    二日投警人字第○九九○○三九一九八號函、銓敘部九十九
    年十二月六日部退四字第○九九三二八一五三三號函各一份
    在卷可稽；故上開遺族撫卹金不屬於遺產，依民法第一千二
    百零二條本文之規定，原則上不得遺贈，除非遺囑另有表示
    縱然遺贈標的物不屬於遺產，仍以之為遺贈標的。查訴外人
    金建孝所書立之遺囑第五項記載：「本人依公務員撫卹法及
    相關法規所得領取之遺族撫卹金、本人實物代金、眷屬實物
    代金、眷屬補助費、殮葬補助費等及其他一切給付，均由胞
    兄金建忠領取」，似誤認遺族撫卹金為其所得支配之遺產，
    而未記載上開遺族撫卹金縱不屬於遺產，仍以之為遺贈之標
    的，依民法第一千二百零二條本文之規定，自難認其遺贈遺
    族撫卹金予金建忠為有效。
  （二）又按公務人員撫卹法雖於九十九年七月二十八日修正，於一
    百年一月一日施行，惟公務人員撫卹法第十七條第三項規定
    ：「本法修正施行前死亡之撫卹案，仍依修正前之規定辦理
    。」再查同法施行細則第十九條規定：「本法第十七條第三
    項所定本法修正施行前死亡之撫卹案，仍依修正前之規定辦
    理，係規定公務人員於中華民國八十四年七月一日以後至九
    十九年十二月三十一日以前死亡者，仍應依本法於八十四年
    七月一日修正施行之規定辦理。」訴外人金建校於九十年六
    月二十二日死亡，應適用修正施行前之規定辦理撫卹，而一
    百年一月一日修正施行前之公務人員撫卹法第八條第一項規
    定：「公務人員遺族領受撫卹金之順序如左：一父母、配偶
    、子女及寡媳。但配偶及寡媳以未再婚者為限。二祖父母、
    孫子女。三兄弟姊妹，以未成年或已成年而不能謀生者為限
    。……」，同條第三項規定：「第一項遺族，公務人員生前
    預立遺囑指定領受撫卹金者，從其遺囑。」，而銓敘部八十
    五年四月三十日八五台中特四字第一二九九四五四號書函略
    以：「已成年而有謀生能力之兄弟姊妹，必非公務人員撫卹
    法第八條第一項第三款所規定之領受遺族，因此不得以預立
    遺囑之方式指定，有銓敘部一百年三月七日部退四字第一○
    ○三三二○六三一號函一份在卷可參，本件原告並未證明其
    等父親金建忠（四十四年九月十三日生）無謀生能力，自難
    認金建孝得以遺囑指定遺族撫卹金之領受人為金建忠，其指
    定應認係違反法律規定而屬無效。
  （三）再按九十五年七月十二日由臺灣銀行公教保險部存入被告帳
    戶之六十九萬零一百五十元公保死亡給付部分，依銓敘部七
    十七年十二月二十四日七七台華特一字第二三一五三九號函
    釋略以：公保死亡給付依其性質並非遺產，有臺灣銀行公教
    保險部九十九年十一月十八日公保現密字第０九九五００一
    五八六一號函在卷可查，是上開公保死亡給付既非遺產，依
    民法第一千二百零二條本文之規定，原則上不得遺贈，除非
    遺囑另有表示縱然遺贈標的物不屬於遺產，仍以之為遺贈標
    的。查訴外人金建孝所書立之遺囑第四項記載：「本人所參
    加之保險契約，其受益人全部變更為胞兄金建忠，本人依保
    險契約應領取之保險金及其他保險給付，全部由胞兄金建忠
    領取」，並未記載上開公保死亡給付保險金縱不屬於遺產，
    仍以之為遺贈之標的，依民法第一千二百零二條本文之規定
    ，自難認其遺贈為有效。
  （四）原告主張依銓敘部函所附之銓敘部函釋二十一即記載：「公
    保被保險人死亡，其生前未指定受益人，且無法定繼承人，
    其死亡給付得否發給其遺產管理人」，足認被保險人生前仍
    有指定受益人之權限云云。惟按公教人員保險法第七條規定
    ：被保險人之受益人為其本人或其法定繼承人；如無法定繼
    承人時，得指定受益人；嗣經本院就被保險於有法定繼承人
    之情形下，可否指定非法定繼承人之他人為其死亡給付之受
    益人函詢臺灣銀行公教保險部，回函亦略以：公保被保險人
    如有法定繼承人者，其死亡給付之受益人應為其法定繼承人
    ，有臺灣銀行公教保險部一百年一月三日公保現字第一００
    ０００００四五一號函在卷可稽。是以，公保被保險人得指
    定受益人，應以無法定繼承人為前提，金建孝之法定繼承人
    既為被告，其以遺囑指定非法定繼承人之金建忠為受益人，
    亦屬無效。
肆、綜上所述，金建孝指定金建忠領受遺族撫卹金及指定金建忠
    為受益人均屬無效，且上開款項性質均非屬金建孝之遺產，
    原告請求被告給付上開遺贈一百六十三萬八千六百七十七元
    ，及自本起訴狀繕本送達之翌日起至清償日止，按年息百分
    之五計算之利息，為無理由，應予駁回。
伍、訴訟費用負擔之依據：民事訴訟法七十八條。
中　　華　　民　　國　 100　　年　　5 　　月　　11　　日
                  家事法庭    法  官　林純如
以上正本係照原本作成。
如對本判決上訴須於判決送達後二十日內向本院提出上訴狀（須
附繕本）。
如委任律師提起上訴者，應一併繳納上訴審裁判費。
中　　華　　民　　國　 100　　年　　5 　　月　　11　　日
                              書記官　王麗麗
??

??

??

??




1


